臺灣高雄地方法院民事判決　　　　　 96年度訴更(一)字第3號
原　　　告　甲○○
訴訟代理人　乙○○
被　　　告　丁○○
上列當事人間所有權移轉登記事件，原告對於民國96年2 月14日
本院95年度訴字第3394號第一審判決提起上訴，經臺灣高等法院
高雄分院發回更審，本院於民國96年11月20日言詞辯論終結，判
決如下：
  主  文
原告之訴及假執行之聲請均駁回。
訴訟費用由原告負擔。
    事實及理由
一、被告經合法通知，未於言詞辯論期日到場，核無民事訴訟法
    第386 條各款所列情形，爰依原告之聲請，由其一造辯論而
    為判決。
二、原告主張：其與被告原係鄰居關係，其與地主合建房屋，分
    得坐落高雄縣仁武鄉○○段第1040號土地（重測前為五塊厝
    段第160-139 號，下稱系爭土地）及坐落其上第428 建號即
    門牌號碼高雄縣仁武鄉○○村○○○街74號建物（重測前為
    第965 建號，下稱系爭建物），於民國70幾年間，以新台幣
    （下同）40餘萬元之價格出售予被告，惟被告僅支付部分定
    金5 萬元，尚積欠買賣價款40萬元未給付；且被告於84年11
    月29日增建系爭房屋時，向原告借款297,780 元以支付增建
    費用，該借款亦未清償，被告乃向其承諾，如無法清償上開
    積欠之買賣價款及增建費用，被告願將系爭土地及建物之所
    有權移轉予原告以為清償，其並於91年3 月29日，為系爭建
    物之屋頂防水工程支付20,300元，且為免系爭土地及建物被
    法院強制執行拍賣，其復向被告以系爭土地及建物抵押貸款
    之仁武鄉農會代償本息、訴訟費用合計110,957 元，而被告
    迄今仍未償還原告上開欠款，爰依兩造間之上開約定，請求
    被告應將系爭土地及建物之所有權移轉登記為其所有，退步
    言，如認上開約定無法證明，其亦得解除系爭房地之買賣契
    約，依民法第259 條回復原狀之規定，請求被告將系爭土地
    及建物之所有權移轉登記為其所有，並聲明：(一)被告應將系
    爭土地及建物之所有權移轉登記予原告所有；(二)原告願供擔
    保，請准予宣告假執行。
三、被告未於言詞辯論期日到場，前亦未提出書狀作何聲明或陳
    述。
四、原告就其上開主張之事實，固已提出土地及建物登記謄本各
    1 份、李萬居出具之估價單1 份、李萬居簽名見證之證明1
    份、強制執行履勘費收據、廣告費收據、鑑定費統一發票各
    1 份、地政規費收據3 份、、本院郵費收據4 份、訴訟費收
    據3 份、放款利息清單22份為證（詳本院95年度訴字第3394
    號卷第9 頁至第19頁），並聲請訊問證人曾龍雄、丙○○、
    黃啟瑞，惟查：
  (一)證人丙○○證稱略以：伊父親傅文章提供土地，分批與他人
    合建房屋，系爭建物即伊父親所提供土地合建之房屋之一，
    原告曾與伊父親合建第2 批、第3 批房屋等語（詳本院卷第
    66頁），且經核丙○○之父親為傅文章，有身份證影本附卷
    可稽（詳本院卷第60頁），而傅文章確為系爭土地之前所有
    人，亦有土地登記謄本附卷可憑（詳本院卷第31頁），則丙
    ○○上開所證即與事實、經驗法則無違，固堪信為真實。然
    丙○○既陳稱不知伊父親與人合建之房屋如何分配，不知系
    爭土地及建物分配予何人，則所證尚無法證明原告因與地主
    合建而取得系爭土地及建物。
  (二)依原告提出之土地、建物登記謄本，參酌本院依職權調查，
    而經高雄縣仁武地政事務所函覆所附之系爭房地手記登記謄
    本、電腦列印登記謄本、異動索引資料，僅顯示被告以買賣
    為原因，於77年7 月8 日，自訴外人鄭豐吉受讓移轉登記系
    爭土地，且系爭建物於77年8 月16日，以被告名義辦理第1
    次登記，依該登記情形，尚無法證明兩造間就系爭土地及建
    物有買賣關係；且核系爭土地原為傅文章與鄭豐吉共有，於
    移轉登記予被告前，始因分割登記而由鄭豐吉取得單獨所有
    ，並於約2 年後移轉登記予被告，有該手記土地登記謄本在
    卷可按，依該登記情形，亦難認原告因合建關係而取得系爭
    土地及建物，則尤難據而推認原告得將系爭土地及建物出售
    予被告。
  (三)依原告提出形式上由李萬居出具之94年11月29日估價單，雖
    羅列17項施作、材料品名，而各項費用合計297,780 元，然
    並未記載施作標的之地址或其他可資辨識施作標的之資料，
    則該記載即使屬實，亦難證明與系爭建物之增建有何關連；
    又證人曾龍雄於本院前審雖證稱略以：伊在84年間有載運砂
    石給原告作為增建系爭建物之用等語（詳本院95年度訴字第
    3394號卷第50頁），但既另陳稱不清楚兩造間之私事，不知
    有無其他約定，則曾龍雄所證，至多顯示系爭建物在84年間
    確曾由原告負責增建，然仍無法證明增建費用係如何支付，
    從而依李萬居提出之估價單及曾龍雄之所證，均無法證明原
    告曾代被告支出系爭建物之增建費用。
  (四)依原告所提出形式上由李萬居見證之證明，雖記載略以：系
    爭建物於91年3 月29日當日，由原告施作屋頂防水工程，總
    工程費用20,300元等語（詳本院95年度訴字第3394號卷第6
    頁），然依該證明之記載，原告係工作者即施作該工程之人
    ，該證明並未言及工程費用由何人支付，則所載內容即使屬
    實，亦難認原告曾為系爭建物支出該工程費用；何況該防水
    工程為原告所自願施作，非被告要求施作，業經原告自承在
    卷（詳本院95年度訴字第3394號卷第49頁），則即使該工程
    費用確由原告支付，亦難遽認與原告主張之約定移轉有何關
    連。
  (五)原告就其上開主張為被告代償仁武鄉農會貸款本息、訴訟費
    用之事實，已提出強制執行履勘費收據、廣告費收據、鑑定
    費統一發票各1 份、地政規費收據3 份、本院郵費收據4 份
    、訴訟費收據3 份、放款利息清單22份為證（詳本院95年度
    訴字第3394號卷第9 頁至第19頁），且被告確於77年9 月9
    日，向仁武鄉農會借款35萬元，並提供系爭土地及建物，於
    77年9 月12日辦妥最高限額42萬元抵押權登記供為擔保，仁
    武鄉農會已於77年9 月15日將35萬元借款撥入被告帳戶，被
    告於當日全額提領，有該農會之覆函及所附轉帳傳票、取款
    條在卷可稽（詳本院卷第19頁），又原告至今仍保存大部分
    之上開收據，業經其提出並由本院勘驗核對在卷（詳本院卷
    第101 頁），經查上開收據包含甚多原由仁武鄉農會所繳納
    而與訴訟、強制執行有關之費用，有該收據在卷可按，如非
    原告確有代償，仁武鄉農會勢不可能交付該收據，是雖仁武
    鄉農會另函覆略稱：因繳息、還款以現金交易，事後無從確
    認是否由原告代償等語（詳本院卷第84頁），然該部份本息
    、訴訟費用確係由原告為被告代償，仍可認定。惟原告陳稱
    係見法院查封貼封條，擔心系爭土地及建物被拍賣，始赴仁
    武鄉農會代償上開本息、訴訟費用，並自承該代償與被告無
    關（詳本院卷第49頁），原告既係自願代償，而依經驗法則
    ，代償之可能原因甚多，除如原告所主張，系爭土地及建物
    已約定移轉為其所有外，亦有可能因兩造間之情誼或其他原
    因而代償，則亦難因原告之該代償行為，遽認被告曾同意將
    系爭土地及建物移轉予原告。
  (六)證人黃啟瑞雖證稱略以：大約於84年快過年時，曾至高雄縣
    仁武鄉八德村找原告，聽到某不認識之女性，說向原告買房
    子及修建房子的錢，要等3 個月再付，如果3 個月沒有付，
    願把房子給原告等語（詳本院卷第67頁），然：(1)原告就其
    所主張，被告承諾如無法清償價款及增建費用，願將系爭土
    地及建物移轉予與其所有之事實，於提起本件訴訟時，係先
    聲請由證人李萬居證明兩造間之約定，嗣後改自行偕同證人
    曾龍雄到場證述，經臺灣高等法院高雄分院發回本院更審後
    ，又聲請訊問證人高慶裕，嗣後復捨棄證人高慶裕，改聲請
    證人黃啟瑞到場證明上開事實（詳本院95年度訴字第3394號
    卷第4 頁、第44頁、49頁、本院卷第15頁、17頁），就相同
    之待證事實一再變更聲請訊問之證人，則第4 次始聲請調查
    之證人黃啟瑞，對待證事實是否確實知悉，所證是否與事實
    相符，已難令人無疑；(2)依原告聲請訊問證人黃啟瑞時之說
    明略以：其經營土木業，因黃啟瑞為其聘僱之臨時工，故被
    告承諾未還錢願將土地及建物移轉時，黃啟瑞適在場親自聽
    聞等語（詳本院卷第49頁），然依證人黃啟瑞所證，之所以
    聽聞兩造間無法還錢即移轉之約定，係因與原告為朋友關係
    ，至原告家造訪恰巧有所聽聞（詳本院卷第66頁），經核該
    2 人對於彼此間之關係、為何恰巧聽聞該談話，所述有如上
    之差異，則證人黃啟瑞所證是否真實，參上所述益有疑義；
    (3)證人黃啟瑞證稱買房子及修建房子的錢要等3 個月再付後
    ，本院接續詢以「尚有聽聞何事」、「有無聽到無法還錢如
    何處置」，證人黃啟瑞均答稱「沒有」，然由原告訴訟代理
    人續詢以「有無聽到如果錢沒有在3 個月內還給原告應如何
    處理」時，證人即答稱「有聽到說如果3 個月內沒有還錢的
    話，願把房子給原告」，有筆錄在卷可稽（詳本院卷第67頁
    ），經核本院所問之上開2 問題，與原告訴訟代理人所問之
    該問題，問法雖略有不同，然參照證人前已證稱買房子及修
    建房子的錢要等3 個月再付，則本院接續所為之上開2 次詢
    問，與原告訴訟代理人所問內容即屬相同，證人黃啟瑞竟於
    本院連續2 次詢問，確認已無另聽聞其他談話內容後，於原
    告訴訟代理人重複詢問同樣問題時，立即為不同之證述，則
    該證述即有迎合之嫌，所證是否屬實，尤難無疑；(4)證人黃
    啟瑞前既稱不認識該次與原告交談之女性，嗣後又稱該女性
    之姓名已不記得，依後所述，顯非不認識該女性，證述內容
    前後亦有不一；綜上諸情，尚難認證人黃啟瑞所證為真實，
    況證人黃啟瑞既證稱不認識或不記得該女性姓名，不知所約
    定係何房屋，（詳本院卷第67頁第5 行、第68頁第3 行），
    則即使所證為真實，亦難遽認所證為兩造間之約定，故證人
    黃啟瑞之證述仍難為原告有利之證明。
五、按當事人主張有利於己之事實，就其事實有舉證之責任，民
    事訴訟法第277 條前段定有文；而負舉證責任之一方所證明
    者如尚不足以推認其主張之事實，縱不負舉證責任之一方就
    其主張之事實不能證明或陳述不明、或其舉證猶有疵累，仍
    難認負舉證責任之一方已盡其舉證責任，自不得為其有利之
    認定，此有最高法院91年度台上字第1613號判決意旨可供參
    酌。本件原告既無法證明系爭土地及房屋為其與地主合建所
    分得，無法證明曾出售系爭土地及房屋予被告，無法證明曾
    為系爭建物支出增建費用，無法證明為系爭建物支出施作屋
    頂防水工程之費用，且原告代償被告仁武鄉農會本息、訴訟
    費用之可能原因甚多，非必如其主張與被告間有移轉之約定
    ，從而由被告所提出及聲請調查之證據，即無法推認兩造間
    就系爭土地及建物有買賣之關係，更無法進一步推認有未還
    錢即移轉系爭土地及建物之約定，則雖被告未於言詞辯論期
    日到場，亦未提出書狀作何聲明或陳述，依上開規定及最高
    法院判決意旨所示，仍難認原告主張之上開移轉抵債約定為
    真實，從而原告主張可依該約定訴請被告移轉登記，依法即
    無理由。且如上所述，既無法證明原告曾出售系爭土地及房
    屋予被告，則其主張解除該買賣契約，依法亦有未合，況原
    告並未依民法第254 條規定，定相當期限催告被告給付價款
    （原告既自承被告目前未居住於系爭建物，則其於96年11月
    1 日，以存證信函對系爭建物之址寄發催告之存證信函，即
    難認已合法送達被告，自不生催告之效力《詳本院卷第90頁
    》），行使解除權之程序亦有未合，故原告主張於解除買賣
    契約後，依回復原狀之法律關係，請求被告為移轉登記，亦
    無理由。
六、綜上所述，原告訴請被告應將系爭土地及建物之所有權移轉
    登記為其所有，依法尚無理由，應予駁回。
七、據上論結，本件原告之訴為無理由，依民事訴訟法第385 條
    第1 項前段、第78條，判決如主文。
中　　華　　民　　國　　96　　年　　11　　月　　30　　日
                  民事第一庭    法  官  鄭峻明
正本係照原本作成。
如不服本判決，應於送達後20日內，向本院提出上訴狀並表明上
訴理由，如於本判決送達前提起上訴者，應於判決送達後10日內
補提上訴理由書（須附繕本）。
中　　華　　民　　國　　96　　年　　11　　月　　30　　日
                                書記官　莊豐源
